【裁判字號】    92,上易,437
【裁判日期】    920805
【裁判案由】    動產擔保交易法
【裁判全文】
臺灣高等法院高雄分院刑事判決                    九十二年度上易字第四三七號
    上  訴  人
    即  被  告  甲○○
    選任辯護人  洪耀臨律師
右上訴人因違反動產擔保交易法案件，不服臺灣高雄地方法院九十一年度易字第一四
五九號中華民國九十二年一月二十八日第一審判決（起訴案號：臺灣屏東地方法院檢
察署九十一年度偵字第五一五八號），提起上訴，本院判決如左：
    主  文
原判決撤銷。
甲○○共同動產擔保交易之債務人，意圖不法之利益，將標的物出質，致生損害於債
權人，處拘役伍拾日，如易科罰金，以佰元折算壹日。緩刑貳年。
      事  實
一、甲○○因其男友顏進發欲購買自小貨車，於民國九十年八月二十三日（起訴書誤
    為九十一年）以其名義向匯豐汽車股份有限公司（下稱匯豐公司）購買車牌號碼
    八Ｓ─一三五○號中華牌自用小貨車一輛，並依動產擔保交易法附條件買賣之方
    式，為動產擔保交易之債務人，雙方約定總價金為新台幣（下同）三十三萬七千
    二百八十四元，自九十年九月二十三日起至九十三年八月二十三日止，每月為一
    期，共三十六期，每期應給付九千三百六十九元，標的物存放地點為屏東縣枋寮
    鄉○○路三十號，約定在價金未全部清償以前，該小貨車仍屬出賣人匯豐公司所
    有，買受人甲○○僅得依約占有使用，不得擅自遷移、移轉、出質或其他處分。
    詎甲○○於收受上述自小貨車後，竟與其男友顏進發共同意圖為自己不法利益之
    聯絡，於九十年八月二十三日或二十四日，將上開自小貨車以五萬元代價出質予
    南亞當舖（但該當舖仍同意得使用貨車，直至九十一年二月間方取回該車），並
    自第五期起即拒不付款，使匯豐公司追索無著，致生損害於債權人匯豐公司。
二、案經匯豐公司訴由臺灣屏東地方法院檢察署檢察官偵查起訴。
    理  由
一、訊據上訴人即被告甲○○對其於右揭時地，以附條件買賣之方式，向告訴人匯豐
    公司分期付款購買自小貨車，只付款四期即未再繳納之事實坦承不諱，惟矢口否
    認有何違反動產擔保交易法之犯行，辯稱購車當時其與顏進發是男女朋友關係，
    該車係顏進發所欲購買，僅委由被告出面與匯豐公司訂約，俟交車後即由顏進發
    實際使用，汽車分期價款亦非被告給付，並非不法移轉予顏進發云云。
二、經查：
（一）右揭犯罪事實，已據告訴人之代理人張文鋒於警詢及偵訊時及代理人翁瑞琪在
      本院調查時指訴明確，並有附條件買賣契約書、動產擔保交易附條件買賣設定
      登記申請書、存證信函、票據明細表、本票影本等相關資料附卷可查。又被告
      對於確由其具名簽署本件附條件買賣契約書之事實坦認不諱，而該契約書第五
      條已約定被告於價金清償完畢以前，不得將該自小貨車擅為出質、遷移等任何
      處分，因此被告於簽約時，即已知悉該貨車不得未經匯豐公司同意而為任何處
      分至明。
（二）被告雖以前詞置辯，並提出顏進發於九十二年二月二十五日之切結書（載明該
      貨車自始係顏進發所購買並實際使用，僅由被告出面簽定各項買賣與書面合約
      ）為證。惟證人顏進發在本院證稱「與匯豐公司業務員陳志郎購買該貨車時，
      我與被告及前妻吳佳純、前岳母吳曾玉均有在場，其後我與被告在車城共同開
      設冰品行，需要貨車載送冰品，我沒有駕照而被告有駕照，所以由她具名購買
      ，並由前妻、岳母出面擔保。購車後與被告共同使用，切結書是到洪律師事務
      所簽的，內容並未詳看，我認為貨車是共同使用，我也要負責。約在九十年八
      月底去典當五萬元，去南亞當舖典當時被告也有去，因貨車購買名義是她具名
      ，她一定要去，典當後貨車仍有使用，約使用半年多才被當舖取走」等語（見
      本院卷第五九頁至第六二頁、第七十頁、第七二頁）。且被告復自承其在屏東
      縣枋寮鄉○○路三十號將該車交給顏進發使用（見本院卷第三四頁），冰品是
      伊與顏進發及其前妻共同經營，去南亞當舖是因顏進發說貨車是伊名義，要伊
      去當舖簽名，所質借的錢也是冰品行所用（見本院卷第七一頁），且於交車當
      日或翌日即與顏進發將該貨車典當（見本院卷第八六頁）等語明確。被告上開
      供述核與證人顏進發所證相符，堪以採信。
（三）綜上所述，被告明知本件契約約定購車後之義務，顏進發於被告簽約時亦在場
      ，且主要是其欲購買該貨車使用，因沒有駕照而由被告具名購買，當更明瞭被
      告於價金清償完畢以前，不得將該自小貨車擅為出質、遷移等任何處分，竟與
      被告任意將該車出質，復未繼續繳納約定價款，致告訴人受損害，足見其與被
      告間就右開犯行，有犯意聯絡及行為分擔，並有不法利益之意圖，至為灼然。
      被告所辯單純出名購車云云，尚屬卸責之詞，不足採信。本件事證已臻明確，
      被告之犯行洵堪認定。
三、按動產擔保交易法第三十八條之罪，係以動產擔保交易之債務人為犯罪主體，屬
    因特定之債務人關係始成立之罪，惟若第三人有與債務人共同實施或教唆、幫助
    之情形，仍應依刑法第三十一條第一項規定以共犯論（司法院大法官會議釋字第
    二二七號解釋理由書參照）。被告甲○○係動產擔保交易之債務人，將標的物出
    質於他人，顯有不法利益之意圖，致生損害於債權人，核其所為，係犯動產擔保
    交易法第三十八條之動產擔保交易債務人將標的物出質罪。被告將標的物出質之
    行為，本質上即含有遷移性質，該遷移行為自應包含於出質行為內，而為出質行
    為所吸收，不另論罪。被告與顏進發間，有犯意聯絡及行為分擔，顏進發雖非動
    產擔保交易債務人，惟依刑法第三十一條第一項之規定，被告與顏進發均應論以
    共同正犯。公訴意旨認係被告在取得標的物後，獨自將該貨車遷移他處，與事證
    不合，尚有未洽。
四、原審予以被告論罪科刑，固非無見。然查，被告既將動產擔保交易之標的物交由
    顏進發共同使用，且顏進發明知被告為動產擔保交易之債務人，竟與之共同將該
    貨車出質予他人，致生損害於債權人，足認被告與顏進發就本件犯行間，有犯意
    聯絡及行為分擔，依右揭說明，應論以共同正犯。原判決漏未認定顏進發為共犯
    關係及出質情形，顯有未洽。被告上訴意旨否認犯罪，固無足取，然原判決既有
    上述可議，自應由本院將原判決撤銷改判。審酌被告為協助其前男友顏進發購車
    使用，竟與之共同違反動產擔保交易契約，致匯豐公司受有損害，事後因南亞當
    舖取回該貨車，致告訴人受有損失，犯罪後之態度尚佳等一切情狀，量處如主文
    第二項所示之刑，並諭知易科罰金之折算標準。另查被告與顏進發原係男女朋友
    關係，本件自小貨車原係顏進發所欲購買，僅委由有駕照之被告出面與匯豐公司
    簽訂相關購車契約，俟交車後即多由顏進發所使用，汽車頭期款及分期價款亦非
    由被告支付，被告雖共犯本罪，但個人並未實際獲取不法利益，且被告未曾受有
    期徒刑以上刑之宣告，有臺灣高等法院被告全國前案紀錄表可稽，素行良好，經
    此偵審程序，當知所警惕，應無再犯之虞，本院認被告之科刑以暫不執行為適當
    ，併宣告緩刑二年，以啟自新。
四、本案共犯顏進發（五十五年八月十二日生，身分證統一編號：Ｆ一二七八八四
    四九號，住屏東縣枋寮鄉○○村○○路三十號），應由檢察官另行偵辦，附此敘
    明。
據上論斷，應依刑事訴訟法第三百六十九條第一項前段、第三百六十四條、第二百九
十九條第一項前段，動產擔保交易法第三十八條，刑法第十一條前段、第二十八條、
第三十一條第一項、第四十一條第一項前段、第七十四條第一款，罰金罰鍰提高標準
條例第一條前段、第二條，判決如主文。
本案經檢察官劉文水到庭執行職務。
中     華     民     國      九十二     年      八      月      五      日
                              臺灣高等法院高雄分院刑事第三庭
                                  審判長法官  周賢銳
                                        法官  謝宏宗
                                        法官  黃建榮
右正本證明與原本無異。
不得上訴。
                                  法院書記官  鄭翠芬
中     華     民     國      九十二     年      八      月      五      日
本判決論罪科刑法條：
動產擔保交易法第三十八條
動產擔保交易之債務人，意圖不法之利益，將標的物遷移、出賣、出質、移轉、抵押
或為其他處分，致生損害於債權人者，處三年以下有期徒刑、拘役或科或併科六千元
以下之罰金。


司法院資訊處製作；財團法人民間司法改革基金會備份。
